臺灣高等法院民事判決　　　　　　　　99年度重家上字第30號
　　上　訴　人　李仁正
　　　　　　　　李玉美
　　共　　　同
　　訴訟代理人　李淵聯律師
　　上訴人兼李玉美
　　訴訟代理人　蔡玉霞
　　被上訴人　　蔡森元
　　訴訟代理人　許智勝律師
　　複代理人　　柴健華律師
上列當事人間返還不當得利等事件，上訴人對於中華民國99年8
月31日臺灣基隆地方法院98年度重家訴字第2號判決提起上訴，
，經本院於100年10月25日言詞辯論終結，判決如下：
    主  文
原判決關於駁回上訴人後開第二項之訴部分及該部分假執行之聲
請暨訴訟費用之裁判均廢棄。
上開廢棄部分，(一)被上訴人應返還被繼承人李月桂遺產繼承人全
體新臺幣壹仟壹佰萬元及自民國94年10月5日起至返還之日止，
按年息百分之5計算之利息；(二)兩造就被繼承人李月桂之遺產新
臺幣玖佰捌拾肆萬玖仟壹佰柒拾陸元准予分割，並由兩造各分得
新臺幣貳佰肆拾陸萬貳仟貳佰玖拾肆元。
上訴人其餘上訴駁回。
第一、二審訴訟費用由被上訴人負擔2分之1，餘由上訴人連帶負
擔。
本判決關於命被上訴人返還部分，於上訴人以新臺幣參佰陸拾柒
萬元供擔保後，得假執行；但被上訴人如於假執行程序實施前以
新臺幣壹仟壹佰萬元為上訴人預供擔保，得免為假執行。
其餘假執行之聲請駁回。
    事實及理由
一、本件上訴人李仁正、李玉美、蔡玉霞在原審以被上訴人為被
    告，請求被上訴人返還被繼承人李月桂之遺產予全體繼承人
    ，並請求准予分割遺產，故本件訴訟之性質屬必須合一確定
    之共同訴訟。嗣原審判決上訴人李仁正、李玉美、蔡玉霞敗
    訴後，僅上訴人李仁正、李玉美提起上訴，衡其行為乃有利
    益於其餘共同訴訟人，且其上訴合法，依民事訴訟法第56條
    第1款規定，應將未上訴之共同訴訟人蔡玉霞視同上訴（最
    高法院20年上字第1520號判例參照）。合先敘明。
二、兩造之聲明及陳述如下：
（一）上訴人主張：兩造均為李月桂之子女，李月桂於民國94年
      10月5日病逝，因兩造之父蔡炎其早於63年間死亡，故由
      兩造為李月桂之全體繼承人，應繼分各為4分之1。惟李月
      桂生前自其臺北橋郵局帳號0000000號活期存款帳戶（下
      稱系爭帳戶）內所提領之存款及提前解約之定期儲金款項
      ，均遭被上訴人在李月桂生前予以盜用並轉入其自己帳戶
      內據為己有，不法取得利益共計新臺幣（下同）2,094萬9
      千元（下稱系爭存款），顯無法律上原因而獲有不當得利
      ，自應返還李月桂。又李月桂死亡後，上開應返還之存款
      即為李月桂之遺產，故應由被上訴人返還予全體繼承人。
      此外，上訴人起訴前已對被上訴人為上開遺產返還之請求
      ，惟被上訴人否認有上開遺產，並拒絕按法定應繼分比例
      交付遺產，則兩造對遺產分割方法顯然無法自行達成協議
      ，故伊等自得一併請求法院裁判分割上開遺產。再縱認伊
      等請求被上訴人返還上開遺產無理由，則伊等亦得主張特
      留分，並請求被上訴人歸扣等語。爰依繼承之法律關係及
      不當得利之法則暨民法第1164條之規定，求為(一)命被上訴
      人應返還李月桂全體繼承人2,094萬9千元，及自94年10月
      5日（即繼承開始之日）起至返還日止，按年息百分之5計
      付利息；及(二)准就前項遺產分割，並按法定應繼分比例分
      割之判決。並陳明願供擔保，請准宣告假執行。
（二）被上訴人則以：伊並無不法侵奪李月桂在郵局存款之行為
      ，李月桂生前領取存款除作為生活費、醫療費及給付相關
      費用外，其餘均贈與予伊，伊並無盜用及獲取不當得利之
      情事。況李月桂生前即有言，子女之中何人照顧其，其就
      將財產贈與該名子女，此為上訴人所知悉，而李月桂生前
      既由伊照顧，故伊受贈取得存款並非無因。李月桂之存款
      於其生前已處分完畢，僅餘1,050元，故並無2,094萬9千
      元遺產可供分割等語，資為抗辯。
（三）原審判決上訴人敗訴，上訴人提起上訴，其上訴聲明為：
      (一)原判決廢棄。(二)被上訴人應返還上訴人及其他繼承人2,
      094萬9千元及自94年10月5日起至返還日止，按年息百分
      之5計算之利息。(三)前項遺產准予分割，分割方法為按應
      繼分比例分割。(四)願供擔保請准宣告假執行。被上訴人則
      答辯聲明：(一)上訴駁回。(二)如受不利判決，願供擔保請准
      宣告免為假執行。
三、經查上訴人主張彼等與被上訴人均為李月桂之子女，李月桂
    於94年10月5日病逝，兩造為李月桂之法定繼承人，應繼分
    各為4分之1。而李月桂自89年9月間開始洗腎，每週固定3次
    ，且自93年間起至94年10月5日其死亡時止，均與被上訴人
    同住之事實，為被上訴人所不爭執，復有上訴人提出之除戶
    戶籍謄本、繼承系統表、診斷證明書為證（見原審卷第14頁
    、第20頁至第26頁、第46頁至第47頁、第192頁及本院卷第
    216頁），堪信為真實。至上訴人主張被上訴人有於李月桂
    生前提領李月桂台北橋郵局存款，獲有不當得利2,094萬9千
    元，應返還予李月桂全體繼承人，由兩造公同共有，再應按
    法定應繼分比例予以分割，是否有據，爰說明如下：
（一）上訴人主張李月桂生前在系爭帳戶所領取之款項2,094萬9
      千元均遭被上訴人不法侵奪，為被上訴人所否認，並抗辯
      ：李月桂生前領取存款除作為生活費、醫療費及其他相關
      費用外，其餘均贈與予伊，故伊並無盜用及獲取不當得利
      之情事。況李月桂生前即有言，子女之中何人照顧其，其
      就將財產贈與該名子女，此為上訴人所知悉，而李月桂生
      前既由伊照顧李月桂，故伊受贈取得存款並非無因等語。
      經查：
    1.上訴人主張李月桂生前系爭帳戶自93年9月24日起至94年9
      月3日止共有存款3,394萬9,122元，其中自定期存單解約
      之款項有2,594萬7,530元，代收票據款項有780萬元，其
      他存款（利息、委發款項等）計1萬8,721元。而上開期間
      除電話費之扣款計2,506元外，其餘提款共31筆總金額為
      3,394萬5,566元均係被上訴人所提領，且其中有14筆如附
      表所示款項，被上訴人並不能說明用途，總計2,094萬9千
      元，顯屬其私人所用，而獲有不當得利，應返還全體繼承
      人，並提出計算明細及系爭帳戶存款明細為證（見本院卷
      第116頁至第119頁及第120頁至第122頁、第166頁至第167
      頁）。被上訴人雖不爭執確有提領上開31筆款項事實（見
      本院卷第171頁民事答辯(四)狀），惟抗辯提領上開款項之
      用途如附表所示。經查李月桂確於93年9月7日因大腸癌住
      院開刀迄93年9月23日出院（見原審卷外放之新光吳火獅
      紀念醫院資料袋第4之2袋內所附病歷資料），故於該期間
      有支出醫療費用之必要，是被上訴人就93年9月24日提款
      部分之所辯，應為可取。又兩造均不爭執李月桂係於93年
      9月間搬至基隆與被上訴人同住，故支出搬家費及配合李
      月桂手術後行動而添購傢俱支出費用尚合於情理，是被上
      訴人就93年9月30日提款部分之所辯，亦屬可取。再參諸
      李月桂於91年及92年間，在系爭帳戶內每月至少有2萬元
      至10萬元不等固定現金提款（見本院卷外放中華郵政股份
      有限公司郵匯處資料袋內附系爭帳戶91年至92年存款明細
      ），堪認李月桂每月均有相當上開金額之生活費之支出，
      而李月桂於93年9月23日手術後勢必更需增加生活上需要
      ，故被上訴人就如附表編號3至編號6、編號9及編號11提
      款部分之所辯，自為可取。再李月桂於94年9月6日因癌細
      胞擴散而住院迄94年10月5日死亡，亦有上開新光吳火獅
      紀念醫院資料袋第4之3袋內附病歷資料可稽，故於該期間
      自有支出醫療生活及喪葬費用之必要，而被上訴人復在臺
      灣板橋地方法院檢察署97年度偵續字第135號偽造文書案
      件偵查時有提出支出殯葬費單據為證（見原審卷第235頁
      所附偵查筆錄），是應認被上訴人所為94年9月9日及94年
      9月16日提款使用用途之抗辯，堪予採信。又查附表編號8
      及編號10之160萬元及700萬元於提領後均轉入定存（即存
      單編號0000000、00000000、及00000000），亦有本院卷
      外放中華郵政股份有限公司郵匯處資料袋內附001103郵局
      定期儲金存單歷史交易活動詳情表第2頁至第4頁可憑，故
      應認被上訴人此部分抗辯，亦為可取。
    2.次查附表編號7即94年1月28日提領之100萬元及編號12即
      94年9月3日提領之1千萬元，被上訴人雖抗辯係李月桂親
      自提領上開款項並贈與其，以及李月桂生前有言，子女之
      中何人照顧李月桂，李月桂就將財產贈與該名子女，故其
      受贈取得存款並非無因云云。上訴人李玉美雖不否認於李
      月桂住院時，有聽聞李月桂為上開表示，惟否認李月桂有
      針對上開日期之1千1百萬元款項，以及有明確指名係被上
      訴人為該筆財產之受贈人。而查李月桂住院係94年9月6日
      ，而上開款項之提領時間均在李月桂住院之前，故如李月
      桂於提領款項之當下有贈與被上訴人之意思，則其於住院
      期間自可直接向所有子女表示其已贈與被上訴人上開款項
      ，焉有空泛表示子女之中何人照顧李月桂，李月桂就將財
      產贈與該名子女等語，故尚難僅據李月桂上開表示即認李
      月桂確實有對被上訴人為贈與1千1百萬元之意思表示。此
      外，李月桂雖有在被上訴人陪同下至郵局解除定期存單，
      並將上開款項轉入系爭帳戶（見原審卷第245頁所附基隆
      郵局函），惟上開行為事實，充其量僅能證明李月桂有同
      意提前就未到期之定期存單解約或提領1千1百萬元之事實
      ，惟尚不足以據為證明被上訴人再將1千1百萬元轉進被上
      訴人自己郵局帳戶內，即係李月桂有贈與上開款項予被上
      訴人之意思表示。至證人即高土振診所（李月桂生前洗腎
      之診所）司機許生華雖曾在偵查中證稱李月桂表示其已將
      財產處理好等語（見原審卷第239頁所附之偵查筆錄），
      惟上開證詞仍不足以據為證明李月桂有於94年1月28日及
      94年9月3日表示贈與共計1千1百萬元予被上訴人之意思，
      是亦不能據為有利於被上訴人之認定。
    3.按不當得利請求權之發生係基於「無法律上之原因而受利
      益，致他人受損害」之事實，只要依社會一般觀念，認為
      財產之移動，係屬不當，基於公平原則，有必要調節，即
      應依不當得利，命受益人返還（最高法院96年度台上字第
      2362號判決要旨參照）。本件1千1百萬元之流動，既係由
      李月桂之系爭帳戶提領與被上訴人，而被上訴人亦不否認
      收受來自李月桂之系爭存款1千1百萬元，被上訴人在受領
      利益與給付利益間，具有直接之損益變動，是由存款變動
      之關係觀察，受損人係李月桂（李月桂死亡後則係其繼承
      人）。被上訴人抗辯其合法取得系爭1千1百萬元，自應就
      此負舉證責任。茲被上訴人之舉證既不足採信，即應受不
      利之認定。故上訴人依繼承之法律關係及不當得利之法則
      ，請求被上訴人返還系爭1千1百萬元本息予李月桂之全體
      繼承人部分，於法自屬有據（最高法院37年上字第7302號
      判例要旨及77年度台上字第66號裁判要旨參照）；至上訴
      人逾此範圍之請求，則非有據。
（二）按繼承人有數人時，在分割遺產前，各繼承人對於遺產全
      部為公同共有，民法第1151條定有明文。上開存款1千1百
      萬元既為李月桂之遺產，則自應由其繼承人繼承，並公同
      共有。次按遺產繼承人，除配偶外，直系血親卑親屬為第
      一順位繼承人；又同一順序之繼承人有數人時，按人數平
      均繼承；民法第1138條、第1141條本文分別定有明文。經
      查李月桂於94年10月5日死亡，兩造為李月桂之子女，有
      診斷證明書、繼承系統表、戶籍謄本可稽（見原審卷第14
      頁、第20頁、第46頁至第47頁及第192頁），且為兩造所
      不爭執。是依上開規定，兩造即為李月桂之全體繼承人，
      應繼分各為4分之1。至上訴人李玉美雖於92年12月6日立
      具切結書表示放棄繼承李月桂之遺產（見本院卷第156頁
      ）。惟按繼承，因被繼承人死亡而開始。民法第1147條定
      有明文。故在李月桂尚未死亡前，並無所謂繼承，上訴人
      李玉美所為上開事先拋棄繼承權之切結書即難認有發生拋
      棄繼承之效力。另按除法律另有規定或契約另有訂定外，
      繼承人得隨時請求分割遺產，民法第1164條亦定有明文。
      本件兩造間並無成立契約限制分割遺產或協議分割遺產之
      情形，亦無其他法律規定其等不得分割遺產，故上訴人依
      上開規定請求分割李月桂之遺產，自應准許。經查李月桂
      死亡時，其遺產僅餘在郵局帳戶之存款1,050元，嗣再有
      利息補登2,291元（見本院卷外放中華郵政股份有限公司
      儲匯處函送之李月桂存款明細資料袋內附之台北橋郵局帳
      號0000000號之李月桂系爭帳戶存款明細。其中於李月桂
      死亡前存款尚有1,050元，李月桂死亡後雖經提領1千元，
      惟既非李月桂之提領，故該部提領不得扣除，故仍應列計
      存款餘額1,050元，再加計到期利息自動補登2,291元，應
      認李月桂系爭帳戶存款尚有餘額1,050元及2,291元利息可
      列為遺產），共計3,341元，再加上前述被上訴人應返還
      之金額1千1百萬元，總計1,100萬3,341元。惟應扣除被上
      訴人代繳之遺產稅115萬4,165元（見本院卷第123頁之財
      政部臺灣省北區國稅局七堵稽徵所函）後，所餘遺產為
      984萬9,176元。爰按兩造應繼分比例分割，即由兩造四人
      各分得246萬2,294元。至上訴人雖主張李月桂生前投保保
      險於93年11月5日自系爭帳戶提領329萬3,480元以支付保
      險費，惟保險金受益人卻係被上訴人，故於李月桂死亡後
      應列為遺產之一部（見本院卷第167頁反面民事準備書狀
      ）。惟保險費支出乃李月桂個人生前之支出，與被上訴人
      無涉，雖保險金受益人為被上訴人，但此既係李月桂於生
      前所明確指定，業經證人即保險業務員郭秋芬在臺灣板橋
      地方法院檢察署96年度偵字第5380號偽造文書案件偵查中
      到場證稱李月桂投保時意識清並指定受益人為被上訴人等
      語（見原審卷第247頁之訊問筆錄），則無論保險費之支
      出金額抑保險金款項，均難認與李月桂之遺產有關，上訴
      人此部分主張殊非可取。
四、綜上所述，上訴人依繼承之規定及不當得利之法則，請求被
    上訴人返還1千1百萬元與李月桂全體繼承人公同共有，並依
    民法第1164條規定請求分割李月桂之遺產984萬9,176元部分
    ，均屬有據，應予准許，爰分割由兩造各取得246萬2,294元
    。上訴人逾此範圍之請求，則非有據，不應准許。從而，原
    審就上開應予准許部分所為上訴人敗訴之判決，尚有未洽。
    上訴論旨指摘原判決此部分不當，求予廢棄改判，為有理由
    ；就上開不應准許部分所為上訴人敗訴之判決，即無不合。
    上訴論旨指摘原判決此部分不當，求予廢棄改判，為無理由
    。又關於上訴人請求被上訴人應返還1千1百萬元予李月桂全
    體繼承人公同共有部分，因兩造均陳明願供擔保以代釋明，
    聲請宣告假執行及免為假執行，經核均無不合，爰酌定相當
    擔保金額分別宣告之。上訴人其餘假執行之聲請，則非有據
    ，不應准許。
五、被上訴人所提出之檢察官不起訴處分書及刑事駁回交付審判
    裁定（見原審卷第120頁至130頁）等關於刑事無犯罪罪嫌之
    資料，因上開刑事偵審認定均著重在被上訴人無犯罪之主觀
    犯意，且並未排除民事責任之事宜，而所援引之證據資料復
    均不能證明李月桂有贈與被上訴人1千1百萬元之意思表示存
    在，已如前述，故上開不起訴處分書及刑事裁定，並不足以
    影響本判決之結果。此外，兩造其餘之攻擊或防禦方法，及
    未經援用之證據，經本院斟酌後，亦認為均不足以影響本判
    決之結果，爰不再逐一詳予論述，附此敘明。
六、據上論結，本件上訴為一部有理由，一部無理由，依民事訴
    訟法第449條第1項、第450條、79條、第85條第2項、第463
    條、第390條第2項、第392條第2項，判決如主文。
中    華    民    國    100    年    11    月    8    日
                    民事第十六庭
                        審判長法  官  王聖惠
                              法  官  呂淑玲
                              法  官  謝碧莉
正本係照原本作成。
如不服本判決，應於收受送達後20日內向本院提出上訴書狀，其
未表明上訴理由者，應於提出上訴後20日內向本院補提理由書狀
（均須按他造當事人之人數附繕本）上訴時應提出委任律師或具
有律師資格之人之委任狀；委任有律師資格者，另應附具律師資
格證書及釋明委任人與受任人有民事訴訟法第466條之1第1項但
書或第2項（詳附註）所定關係之釋明文書影本。如委任律師提
起上訴者，應一併繳納上訴審裁判費。
中    華    民    國   100    年    11    月    9     日
                              書記官  李翠齡
附註：
民事訴訟法第466條之1（第1項、第2項）：
對於第二審判決上訴，上訴人應委任律師為訴訟代理人。但上訴
人或其他法定代理人具有律師資格者，不在此限。
上訴人之配偶、三親等內之血親、二親等內之姻親，或上訴人為
法人、中央或地方機關時，其所屬專任人員具有律師資格並經法
院認為適當者，亦得為第三審訴訟代理人。